【裁判字號】    96,訴,192
【裁判日期】    980622
【裁判案由】    分割共有物
【裁判全文】
臺灣宜蘭地方法院民事判決               96年度訴字第192號
原      告  己○○
訴訟代理人  林正欣律師
被      告  戊○○○
            丁○○
            乙○○
            庚○○
            宙○○
            玄○○
            酉○○
            甲○○
            丙○○
            辛○○
            丑○○
            癸○○○
            天○○
            壬○○○○○○○
            午○○
            Ｄ○○○○○○○
            地○○
            亥○○
            Ｃ○○
            宇○○
            子○○
            黃○○
            Ａ○○
            申○○
            辰○○
            戌○○
            巳○○
            卯○○
            寅○○
            未○○
            Ｔ○○
            Ｂ○○
            Ｍ○○○
            Ｌ○○
            Ｊ○○
            Ｉ○○
            Ｈ○○
            Ｋ○○
            Ｓ○○
            Ｕ○○原名李阿美.
上  一  人
訴訟代理人  Ｐ○○
被      告  Ｏ○
            Ｎ○○
            Ｆ○○
            Ｅ○○○
            Ｑ○○○原名李月.
上列當事人間請求分割共有物事件，本院於民國98年6月2日言
詞辯論終結，判決如下：
    主  文
被告戊○○○、丁○○、乙○○、庚○○、宙○○、玄○○、酉
○○、甲○○、丙○○、辛○○、丑○○、癸○○○、天○○、
壬○○○○○○○、午○○、曾陳秀英即陳真子、地○○、亥○○、Ｃ○○、宇○○、子○○、黃○○、Ａ○○、申○○、辰○○、戌○○、巳○○、卯○○、寅○○、未○○、Ｔ○○、Ｂ○○、Ｍ○○○、Ｌ○○、Ｊ○○、Ｉ○○、Ｈ○○、Ｋ○○、Ｓ
○○、Ｕ○○（原名李阿美）、Ｏ○、Ｎ○○、Ｆ○○、Ｅ○○○、Ｑ○○○應就被繼承人吳松茂所有坐落宜蘭縣員山鄉○○段
一０八地號，地目：建，面積一六八五‧三五平方公尺土地，應
有部分二分之一辦理繼承登記。
兩造共有坐落宜蘭縣員山鄉○○段一０八地號、地目建，面積一
六八五‧三五平方公尺土地，應予分割為：如附圖所示編號A部
分，面積八四二‧六七平方公尺之土地為原告所有；如附圖所示
編號A001部分，面積八四二‧六八平方公尺之土地由被告戊○○○、丁○○、乙○○、庚○○、宙○○、玄○○、酉○○、甲○○、丙○○、辛○○、丑○○、癸○○○、天○○、壬○○○○○○○、午○○、曾陳秀英即陳真子、地○○、亥○○、Ｃ○○
、宇○○、子○○、黃○○、Ａ○○、申○○、辰○○、戌○○
、巳○○、卯○○、寅○○、未○○、Ｔ○○、Ｂ○○、Ｍ○○○、Ｌ○○、Ｊ○○、Ｉ○○、Ｈ○○、Ｋ○○、Ｓ○○、Ｕ○○（原名李阿美）、Ｏ○、Ｎ○○、Ｆ○○、Ｅ○○○、Ｑ○○○公同共有。
訴訟費用由被告連帶負擔二分之一即新台幣貳萬捌仟貳佰壹拾捌
元，餘由原告負擔。
    事  實  及  理  由
甲、程序方面：
一、按訴狀送達後，原告不得將原訴變更或追加他訴，但該訴訟
    標的對於數人必須合一確定時，追加其原非當事人之人為當
    事人者，不在此限，民事訴訟法第255條第1項第5款定有明
    文。次按，當事人死亡者，應由繼承人全體承受訴訟；他造
    當事人亦得聲明承受訴訟，此觀民事訴訟法第170條、第175
    條第2項規定自明。末按，原告於判決確定前，得撤回訴之
    一部，民事訴訟法第262條第1項前段定有明文。又共有物之
    分割，於共有人全體有法律上之利害關係，須共有人全體始
    得為之，故請求分割共有物之訴，屬於民事訴訟法法56條第
    1項所稱訴訟標的對於共同訴訟之各人必須合一確定者。經
    查，本件原告於起訴時，列訴外人吳松茂之繼承人即戊○○○等人為被告，嗣於訴訟程序進行中發現尚有繼承人Ｍ○○○等人為吳松茂之繼承人，故分別於民國97年10月23日及98
    年5月4日具狀追加Ｍ○○○、Ｌ○○、Ｊ○○、Ｉ○○、Ｈ
    ○○、Ｋ○○、Ｒ○○、Ｓ○○、Ｕ○○（原名李阿美）、
    Ｏ○、Ｎ○○、Ｆ○○、Ｅ○○○、Ｑ○○○（原名李月清
    ）、Ｇ○○（吳俊田）等人為被告；再因被告Ｒ○○、Ｇ○○（吳俊田）已死亡，故分別於98年3月4日及98年4月29日
    以言詞撤回被告Ｒ○○、Ｇ○○（吳俊田）。因原告係為訴
    請分割共有物，訴訟標的對於全體共有人自需合一確定，且
    核屬同一事實之請求，是本件原告前開之追加，參諸前揭法
    條，並無不合，自應准許。
二、被告丁○○、乙○○、庚○○、宙○○、玄○○、酉○○、
    甲○○、丙○○、辛○○、丑○○、癸○○○、天○○、壬○○○○○○○、午○○、曾陳秀英即陳真子、地○○、亥
    ○○、Ｃ○○、宇○○、子○○、黃○○、Ａ○○、申○○
    、辰○○、戌○○、巳○○、卯○○、寅○○、未○○、Ｔ
    ○○、Ｂ○○、Ｍ○○○、Ｌ○○、Ｊ○○、Ｉ○○、Ｈ○○、Ｋ○○、Ｓ○○、Ｕ○○（原名李阿美）、Ｏ○、Ｎ○○、Ｆ○○經合法通知，未於最後言詞辯論期日到場，核無
    民事訴訟法第386條所列各款情形，爰依被告之聲請，由其
    一造辯論而為判決，合先敘明。
乙、實體方面：
一、原告起訴意旨：緣坐落宜蘭縣員山鄉○○段108號土地（下
    稱系爭土地）為兩造共有，兩造應有部分各為2分之1，而共
    有人吳松茂於34年間死亡，其應有部分應由由繼承人即被告
    等依法繼承，惟被告迄未辦理繼承登記。茲因共有關係影響
    彼此對該土地之利用，兩造就系爭土地業經協議而未能分割
    ，故依法請求被告就被繼承人吳松茂之應有部分辦理公同共
    有之繼承登記後，為判決分割，且請求將系爭土地如附圖所
    示編號A部分分歸原告所有，如附圖所示編號A001部分土地
    則歸被告等公同共有。爰為訴之聲明：如主文所示。
二、被告戊○○○、甲○○於96年8月7日到庭陳述：因伊房子目
    前靠近107地號，希望分到坐落下面的土地，並當庭提出與
    原告主張相似之分割示意圖1紙（本院卷一第94頁）；被告
    戊○○○、庚○○、Ｊ○○、Ｉ○○、Ｈ○○、Ｋ○○、Ｍ
    ○○○、Ｌ○○於97年11月18日到庭陳述對原告請求分割方
    案沒有意見，繼續保有共有關係也沒有意見；被告Ｅ○○○
    、Ｑ○○○、Ｕ○○（原名李阿美）於98年4月29日到庭陳
    述其意見與被告Ｏ○一樣，而被告Ｏ○於98年3月4日陳述：
    何時繼承這筆土地並不瞭解，待瞭解後再提出分割之意見，
    然迄未以言詞或書狀提出之。其餘被告未於言詞辯論期日到
    庭，亦未提出書狀作何聲明或陳述。
三、得心證之理由：
(一)、按各共有人除因物之使用目的不能分割，或契約訂有不分割
    之期限者外，得隨時請求分割共有物；共有物之分割，依共
    有人協議之方法行之，分割之方法，不能協議決定者，法院
    得因任何共有人之聲請，命以原物分配於各共有人，民法第
    823條第1項、第824條第1項、第2項第1款分別定有明文。又
    按因繼承、強制執行、公用徵收或法院之判決，於登記前已
    取得不動產物權者，非經登記不得處分其物權，民法第759
    條規定甚明。而分割共有物，性質上為處分行為，依民法第
    759條規定，共有不動產之共有人中有人死亡時，於其繼承
    人未為繼承登記以前，尚不得分割共有物；共有之不動產之
    共有人中一人死亡，他共有人請求分割共有物時，為求訴訟
    之經濟起見，可許原告就請求繼承登記及分割共有物之訴合
    併提起，即以一訴請求該死亡之共有人之繼承人辦理繼承登
    記並請求該繼承人於辦理繼承登記後，與原告及其餘共有人
    分割共有之不動產 (最高法院69年台上字第1012號判例、70
    年度第2次民事庭會議決議意旨參照)。查系爭土地原為原告
    與訴外人即被告之被繼承人吳松茂所共有，兩造應有部分各
    為2分之1，原共有人吳松茂已於34年間死亡，應由全體繼承
    人即被告等依法繼承，然被告等迄未辦理繼承登記等情，業
    據原告提出系爭土地之登記謄本、吳松茂繼承系統表及其繼
    承人之戶籍謄本為證，堪信為真實。則原告起訴請求被告戊○○○等45人就其被繼承人吳松茂所有系爭土地之應有部分
    2分之1辦理繼承登記，即有理由，應予准許，爰為判決主文
    第1項所示。又本件系爭土地因係共有，影響共有人間彼此
    對該土地之利用，而系爭土地並無不能分割之情形，兩造間
    亦未訂有不分割之約定，然因共有人眾多，未能達成分割協
    議等情，亦為到場被告所不爭執，則原告請求判決分割系爭
    土地，於法即屬有據。
(二)、次按「分割共有物，以消滅共有關係為目的。法院裁判分割
    共有土地時，除因該土地內部分土地之使用目的不能分割（
    如為道路）或部分共有人仍願維持其共有關係，應就該部分
    土地不予分割或准該部分共有人成立新共有關係外，應將土
    地分配於各共有人單獨所有。」最高法院69年台上字第1831
    號判例要旨可資參照。又「定共有物分割之方法，固可由法
    院自由裁量，但亦須以其方法適當者為限。又法院裁判分割
    共有物，須斟酌各共有人之利害關係、使用情形、共有物之
    性質及價值、經濟效用，符合公平經濟原則，其分割方法始
    得謂為適當。」、「查分割共有物固不受分管契約之拘束，
    惟儘量依各共有人使用現狀定分割方法，以維持現狀，減少
    共有人所受損害，當不失為裁判分割斟酌之一種原則。」最
    高法院90年度台上字第1607號、82年度台上字第1990號判決
    要旨亦足供參酌。經查，兩造共有之系爭土地尚稱方正，如
    附圖所示編號B建物，門牌號碼宜蘭縣員山鄉○○路85巷25
    、27號，現為被告戊○○○使用中，編號B1建物荒廢已久，
    無人使用，其餘部分為水泥空地及雜草叢生之土地，系爭土
    地西北方面臨6米3不知名道路，東北側面臨4米鄉○○○道
    路，附近多為農田，有少數住宅建物，相鄰109地號為水利
    溝，111地號有他人建物等情，業經本院至現場履勘明確，
    並於本院96年度宜調字第10號分割共有物事件時由承辦法官
    囑託宜蘭縣宜蘭地政事務所測量員現場勘測，製有如附圖所
    示之複丈成果圖屬實。經本院審酌因系爭土地上現有地上建
    物均為被告方面所有及現實占有，原告雖有1/2之應有部分
    ，然未實際在系爭土地上有任何建物，則以兩造得以公平分
    割及儘可能保存現有建物之考量，應將如附圖所示編號A部
    分，即絕大部分為空地、少部分為編號B1建物占用之部分土
    地，分歸原告所有，如附圖所示編號A001部分則分歸被告等
    保持公同共有，應屬適當。更且，以此分割方式，兩造分得
    之土地均甚方整，且均鄰通路可資對外聯絡，是各共有人均
    便於其分得土地之利用，有利土地整體利用價值及經濟效用
    。故本院認以上開分割方式將系爭土地分割予兩造，已兼顧
    全體土地共有人間公平原則，並可使分割後各土地均能盡其
    效用。
(三)、綜上所述，本院審酌兩造之意願、共有物之性質、共有人之
    使用現狀、經濟效用及土地整體利用價值等因素，認為系爭
    共有土地以如前述方法分割，符合公平原則，爰定其分割方
    法如主文第2項所示。
四、訴訟費用負擔之依據：因分割共有物事件本質上並無訟爭性
    ，兩造本可互換地位，由任一共有人起訴請求分割，均無不
    可，且兩造均因本件裁判分割而蒙其利，由敗訴當事人負擔
    訴訟費用顯失公平，故本院認為裁判分割共有物訴訟，於法
    院准予分割，原告之訴為有理由時，仍應由兩造分別依系爭
    土地應有部分比例分擔訴訟費用較符合公平原則，且系爭土
    地分割後，雙方均同蒙其利，故依民事訴訟法第80條之1規
    定，以兩造對土地之應有部分比例負擔訴訟費用金額。
中    華    民    國    98    年    6    月     22    日
                  臺灣宜蘭地方法院民事庭
                      法  官  張軒豪
正本與原本無異。
如不服本判決應於判決送達後20日內提出上訴狀（須附繕本）。
中    華    民    國    98    年    6    月     23    日
                      書記官  謝佩欣
附訴訟費用計算式：
裁判費51,985+測量規費4,450=56,435
被告應連帶負擔1/2即28,218(小數點以下四捨五入)


司法院資訊處製作；財團法人民間司法改革基金會備份。
